---
title: "Notebook Clase 16"
output:
  html_document:
    df_print: paged
editor_options: 
  chunk_output_type: inline
---

- Los notebooks nos pueden ayudar en nuestro aprendizaje de R, como si fuera un cuaderno de la escuela.
- Podemos tomar notas y agregar codigo, y guardarlo. 
- Cuando guardamos los notebooks, un archivo HTML se crea automaticamente, y se puede compartir muy facilmente.

# Titulo en el menu - Las cosas basicas

## Igual que en markdown asi pones un titulo

### Titulo 3, etc.

Asi texto normal 

- Y asi bullets
- Bullet 2

**Con esto lo pones en negrita**

*Y con uno asterisco, en cursiva*

El mismo truco de sombrear todo y hacer shift * funciona (dos veces para negrita)

Cuando corres un codigo, se guarda el output y puedes ir viendo todos los outputs sin volver a correr el codigo. Igual si lo compartes en HTML. Los outputs son visibles incluso si cierras R y vuelves a abrirlo despues.


El codigo para que se vea igual va entre dos lineas de 3` (ejemplo abajo).

```{r}
plot(cars)
```


Tambien puedes insertar codigo haciendo click en el boton verde que dice Insert. Incluso puedes insertar codigo de otros lenguajes.


```{r}
summary(iris)
```


**Si pones codigo directamente sin un "chunk", el codigo corre en R, pero se ve como texto y el output no se ve cuando lo exportas en HTML, PDF, etc.** 

Por ejemplo:

ds<-c(1,2,3)
ds

```{r}
# Por ultimo, puedes poner tus comentarios normales en el chunk
```


# Graficos dinamicos con Plotly

Primero instalamos el paquete graphics
Utilizamos la libreria plotly

```{r}
library(plotly)
```

Usando el dataset nomina que usamos en las primeras clases:

```{r}
library(googlesheets4) 
library(gargle)
library(tidyverse)
nomina <- sheets_read("1UliFjEjab9skkSGp_QVYv3ZQc132dqBLV-97vppQtAg")
glimpse(nomina)
```

Haciendo un grafico de barras:
```{r}
plot_ly(nomina, x = ~AREA)
```

```{r}
plot_ly(nomina, x = ~AREA, color = ~ESTADO_CIVIL, colors = "Accent")
```


Un ejemplo de R:

```{r}
library(plotly)
ay <- list(
  tickfont = list(color = "red"),
  overlaying = "y",
  side = "right",
  title = "second y axis"
)
fig <- plot_ly()
fig <- fig %>% add_lines(x = ~1:3, y = ~10*(1:3), name = "slope of 10")
fig <- fig %>% add_lines(x = ~2:4, y = ~1:3, name = "slope of 1", yaxis = "y2")
fig <- fig %>% layout(
    title = "Double Y Axis", yaxis2 = ay,
    xaxis = list(title="x")
  )

fig
```




