---
title: "Club de R - Sesión 1"
output:
  html_document:
    df_print: paged
---

# Sesión 1 del Club de R

Estos son ejercicios tomados del libro **Ciencia de datos para gente sociable** que escribió [Antonio Vazquez Brust](https://www.linkedin.com/in/avazquez/?originalSubdomain=ar) y que se puede leer gratis en la [web del libro](https://bitsandbricks.github.io/ciencia_de_datos_gente_sociable/)
y encontrar en su [blog personal](https://bitsandbricks.github.io/).

Elegimos este libro primero porque está en español, y segundo porque para introducir el lenguaje R comienza con un ejemplo muy entrenido y cercano, mucho más comprensible que los clásicos datasets *iris* o *mtcars*.

# Empezando

Para instalar paquetes en R:
```{r, eval=FALSE}
install.packages("ggplot2")
```

Luego, para usar el paquete hay se carga el paquete para poder usarlo

``` {r}
library(ggplot2)
```

Con el símbolo **“<-”** (como una flecha hacia la izquierda) se asignan cosas (valores, nombres) a los objetos. Luego ejecuto el nombre con las teclas Ctrl+Enter y veo el resultado de lo que asigné.

``` {r}
tipico <- "Hola Mundo"
tipico # Ctrl+Enter para ver el objeto
```


También se puede usar el signo igual, aunque puede confundir después cuando tipeamos código

``` {r}
tipica = "Hola Mundo"

tipica
```

Por lo general, en R se usa más el símbolo "**<-**" porque el símbolo "=" se suele usar dentro de las funciones para asignar valores a los parámetros.


Dos signos iguales se usan para analizar si dos cosas son iguales

``` {r}
tipico == tipica
```


Para más información, ver los operadores relacionales en este
<link>[link](https://bookdown.org/jboscomendoza/r-principiantes4/operadores-relacionales.html).

Se usa el numeral o hashtag (#) para hacer comentarios

`{r print('# Esto es un comentario')}`

# Libro Ciencia de Datos Capítulo 2

Cargo los datos que vamos a usar de esta url y lo asigno al objeto 'mortalidad'

``` {r}
mortalidad <- read.csv('https://bitsandbricks.github.io/data/mortalidad_infantil_caba_2016.csv')
```

A partir de ahora, cada vez necesite estos datos, sólo invoco el nombre del objeto

``` {r}
mortalidad
```

## Funciones para explorar datasets

La función **dim** (*dimensión*) nos da la cantidad de filas (observaciones) y luego la cantidad de columnas.

``` {r}
dim(mortalidad) # De dimensión, nos dice la cantidad de columnas y de filas
```

La función **names** nos da los nombres de las variables, muy útil cuando tenemos muchas columnas.

``` {r}
names(mortalidad)
```

La función **head** te permite ver las primeras 6 filas de una tabla.

``` {r}
head(mortalidad) 
```

No se usa mucho, pero también existe la función **tail** que muestra las últimas 6 observaciones de un dataset.

``` {r}
tail(mortalidad) # Te muestra las últimas 6 filas
```

Tanto con head() como con tail() puedo indicar la cantidad de columnas que quiero ver

``` {r}
head(mortalidad, 10) 
```


Carguemos la librería *tidyverse*
``` {r}
library(tidyverse)
```

Dentro del paquete **tidyverse** existen varios paquetes para ordenar y limpiar los datos. Una de las funciones de este paquete nos permite ver información de un dataset.

``` {r}
glimpse(mortalidad)
```


La función **summary** nos da las principales medidas estadísticas de las variables numéricas

  - Min y Max (Mínimo y Máximo valor)
  - 1st y 3rd Qu. (Primer y tercer cuartil)
  - Mean y Median (Promedio y mediana)


``` {r}
summary(mortalidad)
```

Acá hay que prestar atención, porque la variable *Comunas* representa al nombre de las comunas, que por más que sea un número, debiera tratarse como una variable de texto.
  
## Nuestro primer gráfico con el paquete ggplot2 (Grammar of graphics plot)

``` {r}
ggplot(data = mortalidad, aes(x = factor(Comuna), y = Tasa2016)) +
  geom_col()
```


¿Qué pasa si no uso la función factor()

``` {r}
ggplot(mortalidad, aes(x = Comuna, y = Tasa2016)) +
  geom_col()
```


# Análisis geográfico

Carguemos la librería *sf* para análisis espaciales.

``` {r}
library(sf)
```


Cargo un dataset con información geográfica de los barrios y comunas de la Ciudad Autónoma de Buenos Aires

``` {r}
comunas <- st_read('https://bitsandbricks.github.io/data/CABA_comunas.geojson')
```


Exploro el dataset

``` {r}
names(comunas)
```


``` {r}
head(comunas)
```


Hago un gráfico para ver la Ciudad Autónoma de Buenos Aires

``` {r}
ggplot(comunas) +
  geom_sf()
```


Le asigno un color por Comuna

``` {r}
ggplot(comunas) +
  geom_sf(aes(fill = comunas))
```

El gráfico si bien no queda llamativo, es complejo de interpretar los colores, porque hay algunos que son muy similares. Por eso hay que ser muy criteriosos a la hora de usar colores para que nos ayude a distinguir las diferencias fácilmente, por ejemplo, podemos usar la Av. Rivadavia, que cruza la ciudad de Buenos Aires de punta a punta, para dividir a la ciudad en 2: Norte y Sur.


``` {r}
rivadavia <- st_read('https://bitsandbricks.github.io/data/avenida_rivadavia.geojson')
```


Combino los gráficos de Comuna, incluyendo a la Av. Rivadavia

``` {r}
ggplot(comunas) +
  geom_sf(aes(fill = comunas)) +
  geom_sf(data = rivadavia, color = "red")
```


## Agregar nueva columna

Creamos un vector con la región a la que pertenece cada comuna

``` {r}
nueva_columna <- c("Sur", "Norte", "Sur", "Sur", "Sur", "Norte", "Sur", "Sur", 
                   "Sur", "Norte", "Norte", "Norte", "Norte", "Norte", "Norte")
```

La función **mutate** agrega columnas. Y la nueva columna se va a llamar *ubicacion*

``` {r}
comunas <- mutate(comunas, ubicacion = nueva_columna) 
```

Acá podemos ver que la columna ubicacion se añadió al final de la tabla comunas

``` {r}
glimpse(comunas)
```

    
Ahora actualizamos el mapa, coloreando las comunas del Sur y del Norte

``` {r}
ggplot(comunas) +
  geom_sf(aes(fill = ubicacion)) + 
  geom_sf(data = rivadavia, color = "red")
```


Agregamos a la tabla de mortalidad la ubicación

``` {r}
mortalidad <- mutate(mortalidad, ubicacion = nueva_columna)

head(mortalidad)
```


# Analizar la mortalidad por zona de la ciudad

Hagamos un gráfico para analizar la mortalidad infantil por Comuna

``` {r}
ggplot(comunas) +
  geom_sf(aes(fill = mortalidad$Tasa2016)) + # Con el símbolo $ se elige la columna específica a graficar
  geom_sf(data = rivadavia, color = "red") +
  scale_fill_distiller(palette = "Spectral")
```


Si bien los mapas son llamativos, a veces los gráficos de barra son más claros.

``` {r}
ggplot(mortalidad) +
  geom_col(aes(x = factor(Comuna), y = Tasa2016, fill = ubicacion)) +
  labs(title = "Mortalidad infantil en la Ciudad Autónoma de Buenos Aires", # con esta función le agregamos un título al gráfico
       subtitle = "Año 2016",
       y = "tasa") 
```

En los gráficos de barra, si el orden de las barras no significa nada (como los meses), es una buena práctica ordenar de mayor a menor las barras. Esto lo podemos hacer con la función **reorder**.

```{r}
ggplot(mortalidad) +
  geom_col(aes(x = reorder(factor(Comuna), -Tasa2016), y = Tasa2016, fill = ubicacion)) +
  labs(title = "Mortalidad infantil en la Ciudad Autónoma de Buenos Aires", # con esta función le agregamos un título al gráfico
       subtitle = "Año 2016",
       y = "tasa",
       x="") 
```

El símbolo "-" (menos o guión) antes de *Tasa2016* dentro de la función reoder, le indica a R que ordene las barras de mayor a menor.

Dividimos los datos por zona. Presten atención a como le decimos a R que filtre los valores de la columna *ubicacion* con un doble signo igual (**==**) según sea zona Sur o Norte.

``` {r}
comunas_al_sur <- filter(mortalidad, ubicacion == "Sur")

comunas_al_norte <- filter(mortalidad, ubicacion == "Norte")
```


Calculamos la diferencia entre el promedio de mortalidad de unas y otras.

``` {r}
mean(comunas_al_sur$Tasa2016) / mean(comunas_al_norte$Tasa2016)
```

Esto nos indica que la mortalidad infantil en las comunas del sur de la ciudad de Buenos Aires es `r round(mean(comunas_al_sur$Tasa2016) / mean(comunas_al_norte$Tasa2016))` veces más alta que en las comunas del norte.

